【裁判字號】    94,訴,5997
【裁判日期】    950126
【裁判案由】    遷讓房屋
【裁判全文】
臺灣臺北地方法院民事判決              94年度訴字第5997號
原      告  台北市政府
法定代理人  甲○○
訴訟代理人  葉大殷律師
複代理人    黃世芳律師
被      告  乙○○
上列當事人間請求遷讓房屋事件，本院於中華民國95年1月18日
言詞辯論終結，判決如下：
    主      文
被告應將坐落台北市○○區○○段二小段三五四號土地上門牌號
碼台北市○○○路八一巷二號二樓（建號七八○號）房屋遷讓返
還原告。
訴訟費用由被告負擔。
本判決於原告以新台幣壹佰玖拾捌萬元為被告供擔保後，得假執
行；但被告如以新台幣伍佰玖拾肆萬元為原告預供擔保，得免為
假執行。
    事實及理由
一原告起訴主張：坐落台北市○○區○○段2小段354號土地上
  門牌號碼台北市信義區○○○路81巷2號2樓（建號780號）房
  屋（下稱系爭房屋）為伊所有，被告並無任何法律上正當權源
  占有系爭房屋，爰依民法第767條所有物返還請求權，訴請被
  告將系爭房屋騰空遷讓返還予伊等情。並聲明：(一)如主文第1
  項所示。(二)願供擔保請准宣告假執行。
二被告則以：伊係依公務人員退休法合法退休之公務員，且係未
  配住軍眷宿舍之榮民遺眷，依司法院大法官釋字第557號解釋
  ，伊享有續住原配宿舍之權益。又台灣省菸酒公賣局（下稱公
  賣局）於91年7月1日改制為台灣菸酒股份有限公司（下稱菸酒
  公司），同屬該局台北市○○街及杭州南路之員工眷舍現住人
  配合騰空者可領得補助費，而伊所配住之台北市○○○路眷舍
  則不予補助，原告接收後亦選擇性予以輔購國宅另為安置，對
  伊顯失公平。且原告係以有償撥用概括承受取得系爭房屋及坐
  落土地，用以規劃「台北文化體育園區」，曾承諾對該地光復
  新村眷舍居民遵守先安置後拆遷原則，原告自應對伊先安置或
  發給1次補助費等語，資為抗辯。並聲明：(一)原告之訴及假執
  行之聲請均駁回。(二)如受不利判決，願供擔保請准宣告免為假
  執行。
三查系爭房屋原為台灣省菸酒公賣局所有，於63年9月間分配予
  當時任職公賣局之被告為宿舍，被告於88年間退休，目前仍住
  在系爭房屋。公賣局於91年7月1日改制為菸酒公司，並於93年
  5月4日將系爭房屋所有權移轉予原告等事實，為兩造所不爭執
  （見本院卷第55頁背面），並經原告提出建物登記謄本（見本
  院94年度北簡字第25214號卷第5頁）為證，堪信為真實。
四原告主張被告無權占有系爭房屋，應依民法第767條前段規定
  遷讓返還予原告，被告則以前揭情詞置辯，是本件兩造爭執之
  點即在被告占用系爭房屋有無正當權源？茲析述如下：
  (一)按占有人如無正當權源而占有所有物，所有人依民法第767
    條前段規定，得對於無權占有或侵奪其所有物者，請求返還
    之。次按以無權占有為原因，請求返還所有物之訴，被告對
    原告就其占有之物有所有權存在之事實無爭執，而僅以非無
    權占有為抗辯者，原告於被告無權占有之事實，無舉證責任
    。另按因任職關係獲配住系爭房屋，固屬使用借貸之性質，
    然其既經離職，依借貸之目的，當然應視為使用業已完畢，
    最高法院44年台上字第802號著有判例可參。又民法第470條
    第1項所謂「未定期限者，應於借貸之目的使用完畢時返還
    之」，係指依使用借貸之目的，已使用完畢，使借用人負返
    還借用物之義務而言。於此情形，其使用借貸契約當然因使
    用目的完成而消滅，毋待於終止，其借貸關係既已消滅，借
    用人仍繼續使用配住之宿舍，而無其他正當權源，自係無權
    占有。經查，本件被告前任職公賣局期間獲配住系爭房屋為
    宿舍乙節已如前述，應認被告與公賣局就系爭房屋存有不定
    期使用借貸關係，被告既已退休，則使用借貸之目的業已完
    成，其使用借貸契約當然因使用目的完成而消滅，且公賣局
    因改制為菸酒公司，將不作價投資眷舍房地移交國有財產局
    接管，原使用借貸關係失所附麗，現住人應配合騰空繳還，
    亦有公賣局91年5月31日公財字第0910012085號函足憑（見
    本院卷第37、38頁）。揆之首揭說明，被告占有系爭房屋即
    無正當法律權源。
  (二)第按行政機關、公立學校或公營事業機構，為安定現職人員
    生活，提供宿舍予其所屬人員任職期間居住，本屬其依組織
    法規管理財物之權限內行為；至因退休、調職等原因離職之
    人員，原應隨即歸還其所使用之宿舍，惟為兼顧此等人員生
    活，非不得於必要時酌情准其暫時續住以為權宜措施。行政
    院基於全國最高行政機關之職責，盱衡國家有限資源之分配
    ，依公教人員、公營事業機構服務人員任用法規、俸給結構
    之不同，自得發布相關規定為必要合理之規範，以供遵循。
    行政院於民國49年12月1日以台49人字第6719號令，准許已
    退休人員得暫時續住現住宿舍，俟退休人員居住房屋問題處
    理辦法公布後再行處理。繼於56年10月12日以台56人字第80
    53號令，將上開令文所稱退休人員限於依法任用並依公務人
    員退休法辦理退休之公務人員為其適用範圍。又於74年5月
    18日以台74人政肆字第14927號函稱：對於事務管理規則修
    正前配住宿舍，而於該規則修正後退休之人員准予續住至宿
    舍處理時為止等語，並未改變前述函令關於退休人員適用範
    圍之涵義。公賣局為公營事業機構，於63年1月1日起實施單
    一薪俸，69年1月1日起實施用人費率，因單一薪俸制已將公
    營事業機構人員各種生活補助、宿舍供應等因素考量在內，
    與一般公務人員俸給結構不同。又公營事業機構人員之任用
    ，依公務人員任用法第33條規定，應另以法律定之，在此項
    法律制定前，依公務人員退休法第2條及該法施行細則第2條
    規定，公營事業機構人員無從依公務人員退休法辦理退休。
    公賣局之職員係依據「臺灣地區省（市）營事業機構人員遴
    用暫行辦法」任用，並依據「臺灣省政府所屬省營事業機關
    職員退休辦法」暨「臺灣省政府所屬省營事業機構人員退休
    撫卹及資遣辦法」辦理退休。是台灣省菸酒公賣局退休人員
    既非依公務人員任用法任用，亦非依公務人員退休法辦理退
    休，自非上開行政院台49人字第6719號令及台74人政肆字第
    14 927號函之適用對象。司法院大法官釋字第557號解釋文
    及理由可資參照。本件被告既為公賣局之員工，依上開解釋
    意旨，即非依公務人員任用法任用，亦非依公務人員退休辦
    法辦理退休，自不得援引前揭行政院台49人字第6719號令及
    台74人政肆字第14927號函，抗辯其得續住至宿舍處理時為
    止。矧且，縱認被告為依公務人員任用法任用並依公務人員
    退休法辦理退休之公務員，依上揭行政院函令之內容，其僅
    得續住至宿舍處理時為止，本件原告係因規劃「台北文化體
    育園區」而向國有財產局價購含系爭房屋在內之該區土地及
    房屋，已符合宿舍處理之條件，被告亦不得再行續住系爭房
    屋。
  (三)被告另辯稱原告應予以輔購國宅另為安置或發給補助費，並
    未提出其依據，且被告所提92年4月17日自由時報剪報，僅
    係報導台北市市議會大會通過議員提案要求台北市政府應先
    訂定「興建巨蛋回饋辦法及細部計畫」才可動工興建，台北
    市政府教育局則表示巨蛋籌備小組一直在討論回饋辦法，對
    光復新村居民會遵守先安置後拆遷原則處理等語（見本院卷
    第19頁），尚難執以認定原告已承諾分配國宅或發放補償費
    予被告。且原告亦陳稱伊承購系爭土地後，系爭房屋所在光
    復新村住戶如符合國民住宅條例所定國宅承購條件者，原告
    即予輔購國宅安置，但本件被告因有自有住宅不符合條件故
    未能申購亦為被告所不爭，是被告前開所辯亦無足採。
五綜上所述，原告主張被告無權占有系爭房屋，應為可信，被告
  辯稱其有權續住，要無可取。從而，原告本於民法第767條前
  段之法律關係請求被告遷讓返還系爭房屋，即無不合，應予准
  許。
六又本件事證已臻明確，兩造其餘攻擊防禦方法及未經援用之證
  據，經本院斟酌後，認為均不足以影響本判決之結果，爰不一
  一論述，併此敘明。
七假執行之宣告：本判決兩造均陳明願供擔保請准宣告假執行或
  免為假執行，經核均無不合，爰分別酌定相當之擔保金額宣告
  之。
據上論結，原告之訴為有理由，依民事訴訟法第78條、第390條
第2項、第392條第2項，判決如主文。
中    華    民    國    95    年     1    月    26    日
                  民事第四庭法  官  劉又菁
以上為正本係照原本作成
如對本判決上訴，須於判決送達後20日內向本院提出上訴狀
中    華    民    國    95    年     1    月    26    日
                            書記官  楊勝欽


司法院資訊處製作；財團法人民間司法改革基金會備份。
